臺灣高等法院臺南分院刑事判決　　　　　　　 九十年度上訴字第一六三七號　 Ｃ
　　　上　訴　人　臺灣台南地方法院檢察署檢察官
　　　被　　　告　甲　○　○
　　　指定辯護人　本院公設辯護人　乙　○　○
右上訴人因被告偽造有價證券案件，不服臺灣台南地方法院九十年度訴字第九四四號
中華民國九十年十月三十日第一審判決（起訴案號：臺灣台南地方法院檢察署九十年
度偵字第一七一一號），提起上訴，本院判決如左：
      主      文
原判決撤銷。
甲○○意圖供行使之用，而偽造有價證券，處有期徒刑參年陸月。
偽造之付款銀行為台南市第五信用合作社東寧分社，支票號碼ＢＢ0000000號
，日期八十九年八月二十七日，金額新台幣參萬陸仟元之支票壹張沒收之。
      事      實
一、被告甲○○為駿達汽車公司業務員，以銷售汽車代收車款為業，渠於民國八十九
    年七月二十七日，因為車主丙○○辦理汽車分期付款，而取得丙○○向台南市第
    五信用合作社（下稱台南五信）申請之支票一本（二十五張），甲○○明知丙○
    ○僅授權簽發二十四張支票以支付二十四期分期車款，剩餘之一張支票應交還丙
    ○○，甲○○竟意圖為自己不法之所有，於八十九年七月二十七日至同年八月二
    十七日間之某日，將剩餘之一張支票（付款銀行為台南市第五信用合作社東寧分
    社，支票號碼ＢＢ0000000號）侵占入己，並意圖供行使之用，未經丙○
    ○之授權，擅自在該支票上偽填票載發票日八十九年八月二十七日、金額新台幣
    （下同）三萬六千元，交付國華產物保險公司，支付與丙○○所購汽車無關之保
    險費，經提示因存款不足而遭退票。
二、案經丙○○訴由臺南市警察局第三分局移送臺灣臺南地方法院檢察署檢察官偵查
    起訴。
      理      由
一、上訴人即被告甲○○經合法傳訊，無正當理由未到庭，惟其於原審中及本院調查
    時對於其在上開系爭支票上填載發票日八十九年八月二十七日、金額三萬六千元
    ，且持以交付國華產物保險公司，經提示因存款不足而遭退票之事實供承不諱，
    惟矢口否認有偽造系爭支票之犯罪事實，並辯稱：丙○○於八十九年七月二十七
    日向台南五信申請甲存支票根本沒有錢，當天丙○○支票甲存帳戶存入一萬元、
    活期存款帳戶存入一萬元、入社股金五千元，均是被告代墊，另丙○○答應給付
    五千元介紹費，又向伊借貸六千元，以上款項合計三萬六千元，是丙○○那時候
    欠伊的錢，且伊於開戶前一天向蘇淑敏借款三萬元支應該款項，故丙○○授權伊
    簽發面額三萬六千元之支票以償還上開欠款，伊同事簡清水於開戶當天在場亦知
    悉此事；丙○○是有授權給伊，而在時間過了好幾個月，於十一月才告伊，如果
    當時丙○○的票不見了，為何沒有馬上止付，與常情不符云云。
二、惟查：
（一）按刑法上所謂偽造有價證券，以無權簽發之人冒用他人名義簽發為要件，如果
      行為人基於本人之授權，或其他原因有權簽發者，則與無權之偽造行為不同。
      次按被害人公司授權上訴人於空白支票填寫金額，繳納所欠貨櫃場棧租，乃上
      訴人於獲悉並未欠繳棧租後，私擅填寫金額壹萬伍仟元後，自行使用，已逾越
      授權範圍，自應令負偽造有價證券罪責。最高法院五十三年度台上字第一八一
      ０號、七十二年度台上字第七一一二號判例意旨可資參照。
（二）告訴人丙○○為辦理汽車分期付款，向台南五信申請支票一本（共二十五張）
      ，並將支票一本及印章親自交給被告，僅授權被告簽發二十四張支票以支付二
      十四期分期車款，而上開系爭支票乃是剩餘之最後一張支票，告訴人並未授權
      被告簽發該張系爭支票，係被告未經告訴人同意擅自填載發票日及金額，並交
      付他人持以行使等情，業據告訴人丙○○於警訊、偵查中、原審審理時及本院
      指訴綦詳，並有前述支票存卷可佐。丙○○證稱：「支票遭甲○○偷開，我欠
      他七千元．」（警卷），丙○○於本院稱：「申請支票開戶時，我只有一萬九
      千元，：：，在現場向被告借六千元，（交車時加油錢一千元向被告借）支票
      拿到手，我將支票簿交給他，但我所授權的只有二十四張，：：：，後來被告
      十月二十七日才拿支票存根給我，我沒有授權被告開第二十五張支票，是他盜
      蓋（應係開之誤）。被告於原審亦自認：「（問告訴人欠你多少錢）答：三萬
      六千元，實際上他應該欠我六千元（加油錢一千元未算在內），二萬五千元是
      要給銀行的 (見原審卷第十三頁)。復參以證人彭楚瑋於偵查中之證述：「‧
      ‧‧丙○○打電話告訴我，支票還他時只剩下一本存根，我再向被告詢問，甲
      ○○才說最後一張票是開與本件無關的保險費用，還有告訴人欠他六千元及油
      錢一千元，我質問被告為何未經告訴人同意擅自開票，甲○○也承認最後一張
      票他開三萬七千元（應係三萬六千元之誤），因告訴人欠他七千元，他會在支
      票發票日前將差額三萬元存入銀行，結果甲○○未依約存款，以致支票退票。
      」（見偵查卷第十三頁）等語，及於原審審理時之證述：「‧‧‧第二十五張
      支票我們本來要要回來，被告說以後一起算，因為掛牌、領牌時，要支票原印
      鑑，所以想等他辦好再一起拿回來」、「之前業務員有幫代墊六千元，因為我
      們向他要支票要很久要不回來，我們就叫他把支票拿回來，我們問告訴人要如
      何，所以就在到期日要求被告拿三萬元去付清就可以，後來告訴人不同意，一
      直要把支票拿回來，後來看我面子就勉強同意，但是到兌現那天，告訴人在銀
      行門口等很久等不到三萬元進來，支票就退票了」（見原審卷第二三頁）等語
      ，足見告訴人除未授權被告簽發系爭支票外，亦要求被告返還系爭支票，益證
      被告於簽發系爭支票時，已明知其違反告訴人之意思，擅自將支票填寫發票日
      及金額。是被告辯稱丙○○有授權給伊，又如果當時丙○○的票不見了，為何
      沒有馬上止付云云，顯係推諉卸責之詞，無足可取。
（三）證人蘇淑敏於偵查中證稱：「八十九年七月二十七日甲○○以電話向我調現二
      萬元，要我送到五信給他，林某的存摺及提款卡均放在我那裡，他的財務均由
      我管理，這二萬元也是他的錢」（見偵查卷第十六頁背面）等語，惟證人蘇淑
      敏提領該二萬元之日期為八十九年七月十日，有存摺影本可資參照，此與被告
      所供之借款日期及金額均不符，是被告於原審辯稱向蘇淑敏借款墊付開戶費用
      云云，並無證據以實其說。又查證人簡清水於偵查中證稱：「申領支票當日我
      有在場，甲存、乙存開戶時，甲存要存一萬元，乙存一萬元，股票一萬元，本
      件開戶費用由甲○○支付，因為告訴人當天並未帶錢去」（見偵查卷第九頁）
      等語，惟甲○○稱由蘇淑敏借款墊付開戶費用一詞，已見其虛，而丙○○又稱
      當日他向彭楚瑋拿一萬九千元付開戶費用，只向甲○○借六千元，且當日係丙
      ○○要開戶，並非甲○○開戶，甲○○似無必要代墊全部開戶費用，證人簡清
      水所述有違常情，且其與被告有同事之誼，其證詞難免偏頗，不足憑採。復查
      證人即辦理貸款之業務員陳旭閔於原審審理時證稱：「（問：當天辦的時候被
      告和丙○○是否有去？）當天第一次對保的時候被告和告訴人都有在，第二次
      交支票的時候被告和丙○○也都在，丙○○給我二十四張支票，我簽收據載明
      支票明細表給他」、「（後來丙○○那張支票如何運用？）我不知道，後來我
      辦完我的事情後，我就先走了」、「（問：既然是抵前債，為何再向他要錢？
      ）簽完支票後，我就給他明細表收據，客戶會拿收據去銀行換新的支票，後來
      隔了三天，他說第五信用不給他支票，‧‧‧後來我們找丙○○協調，他說要
      按月繳納，在這半年期間丙○○從來沒有講過他的票不見的事情，直到八十九
      年年底，我到刑事局作證丙○○仍然沒有提票不見的事」（見原審卷第四十及
      四一頁）等語，僅能證明告訴人未向證人陳旭閔提及支票之下落，並無法證明
      告訴人有授權被告簽發該系爭支票。故證人蘇淑敏、簡清水及陳旭閔之證詞均
      不足為被告有利之證明。是被告辯稱：伊於開戶前一天向蘇淑敏借款三萬元支
      應該款項，故丙○○授權伊簽發面額三萬六千元之支票以償還上開欠款，伊同
      事簡清水於開戶當天在場亦知悉此事云云，亦無足取。
（四）揆諸上開判例意旨，被告既未取得發票人之授權，竟擅自在系爭支票偽填發票
      日及金額，並持以行使，其有偽造有價證券之犯意至明。
三、查被告係從事銷售汽車代收車款業務之人，其意圖為自己不法之所有，於收受告
    訴人丙○○之支票後加以侵占，核其此部分所為係犯刑法第三百三十六條第二項
    之業務侵占罪；又查支票為有價證券，被告侵占系爭支票一紙，復意圖供行使之
    用而偽造系爭支票，核其此部分所為係犯刑法第二百零一條第一項偽造有價證券
    罪。其行使偽造有價證券之低度行為，應為偽造之高度行為所吸收，不另論罪。
    再者，被告行使偽造有價證券之行為，當然含有詐欺取財之性質，亦不另論以詐
    欺罪名。被告所犯上開二罪，其侵占自己持有他人之支票犯行與前開偽造有價證
    券犯行間，具有方法結果之牽連關係，應依刑法第五十五條之規定，從一重之偽
    造有價證券罪處斷。原審以被告甲○○犯罪尚屬不能證明，為無罪之諭知，洵有
    違誤。公訴人上訴意旨，執以指摘原判決不當，為有理由，自應由本院撤銷改判
    。爰審酌被告之犯罪，係漠視他人法益，已嚴重破壞公眾對於有價證券交易秩序
    之信賴，且犯後飾詞否認，難謂有具體悔過之表現及其他一切情狀，量處被告甲
    ○○有期徒刑三年六月，以示懲儆。又偽造之付款銀行為台南市第五信用合作社
    東寧分社，支票號碼ＢＢ0000000號，日期八十九年八月二十七日，金額
    新台幣參萬陸仟元之支票乙張，不問屬於犯人與否，應依法宣告沒收之。
四、被告經合法傳喚，無正當理由不到庭，不待其陳述逕行判決。
據上論結，應依刑事訴訟法第三百六十九條第一項前段、第三百七十一條、第三百六
十四條、第二百九十九條第一項前段，刑法第二百零一條第一項、第三百三十六條第
二項、第二百零五條、第五十五條，罰金罰鍰提高標準條例第一條，判決如主文。
本案經檢察官許仲瑩到庭執行職務。
中    華    民    國      九十一      年      四      月      十        日
                                  臺灣高等法院臺南分院刑事第四庭
                                      審判長法官  陳    義    仲
                                            法官  蔡    崇    義
                                            法官  楊    子    莊
右正本證明與原本無異。
如不服本判決，應於判決送達後十日內向本院提出上訴狀，其未敘述理由者並應於提
出上訴狀後十日內向本院補提理由書（應附繕本)。
                                      法院書記官  王    全    龍
中    華    民    國      九十一      年      四      月      十二      日
附錄法條：
刑法第三百三十六條：對於公務上或因公益所持有之物，犯前條第一項之罪者，處一
                    年以上七年以下有期徒刑，得併科五千元以下罰金。
                    對於業務上所持有之物，犯前條第一項之罪者，處六月以上五
                    年以下有期徒刑，得併科三千元以下罰金。
                    前二項之未遂犯罰之。
刑法第二百零一條：意圖供行使之用，而偽造、變造公債票、公司股票或其他有價證
                  券者，處三年以上十年以下有期徒刑，得併科三千元以下罰金。
                  行使偽造、變造之公債票、公司股票或其他有價證券，或意圖供
                  行使之用，而收集或交付於人者，處一年以上七年以下有期徒刑
                  ，得併科三千元以下罰金。
